臺灣基隆地方法院民事裁定  
110年度司繼字第437號
聲  請  人  陳詠凱  

上列聲請人陳報遺產清冊事件，本院裁定如下：
  主  文
聲請駁回。
聲請程序費用由聲請人負擔。
  理  由
一、按繼承在民法繼承編施行前開始者，除本施行法有特別規定
    外，不適用民法繼承編之規定；其在修正前開始者，除本施
    行法有特別規定外，亦不適用修正後之規定，民法繼承編施
    行法第1條定有明文。次按為限定之繼承者，應於繼承人知
    悉其得繼承之時起三個月內呈報法院，為98年5月22日修正
    施行前民法第1156條所明定。又按民法第1156條雖於98年6
    月10日修正公布為：「繼承人於知悉其得繼承之時起三個月
    內開具遺產清冊陳報法院。前項三個月期間，法院因繼承人
    之聲請，認為必要時，得延展之。繼承人有數人時，其中一
    人已依第一項開具遺產清冊陳報法院者，其他繼承人視為已
    陳報」，惟依民法繼承編施行法第1條之3第1項規定：「繼
    承在民法繼承編中華民國九十八年五月二十二日修正施行前
    開始，繼承人未逾修正施行前為限定繼承之法定期間，且未
    為概括繼承之表示或拋棄繼承者，自修正施行之日起，適用
    修正後民法第一千一百四十八條、第一千一百五十三條至第
    一千一百六十三條之規定」，顯見在本次修正施行前，必須
    符合「繼承人未逾修正施行前為限定繼承之法定期間，且未
    為概括繼承之表示或拋棄繼承者」之要件，始有上開修正後
    民法第1156條規定之適用。
二、本件聲請意旨略以：聲請人為被繼承人陳志成之繼承人，被
    繼承人於民國（下同）98年2月14日去世，聲請人謹依民法
    第1156條之規定，陳報遺產清冊等語，並提出除戶戶籍謄本
    、戶籍謄本、遺產清冊、遺產稅財產參考清單、印鑑證明等
    件為證。
三、查被繼承人陳志成於98年2月14日死亡，聲請人陳詠凱為其
    繼承人，固據聲請人提出上開證物為證。依照98年5月22日
    修正施行前民法第1156條之規定，繼承人應於知悉其得繼承
    之時起三個月內向法院為聲明限定繼承。惟查，聲請人自承
    係於110年1月初知悉被繼承人陳志成死亡而得為其繼承人之
    事實（見本院110年9月22日非訟事件訊問筆錄），然其於11
    0年5月28日始具狀向本院聲請陳報遺產清冊，顯已逾98年5
    月22日修正施行前為限定繼承之法定期間，揆諸前揭說明，
    聲請人自不得再依98年6月10日公布施行之民法第1156條規
    定聲請陳報遺產清冊。從而，本件聲請於法尚有未合，應予
    駁回。至繼承在民法繼承編中華民國98年5月22日修正施行
    前開始，繼承人因不可歸責於己之事由或未同居共財者，於
    繼承開始時無法知悉繼承債務之存在，致未能於修正施行前
    之法定期間為限定或拋棄繼承，且由其繼續履行繼承債務顯
    失公平者，於修正施行後，以所得遺產為限，負清償責任。
    民法繼承編施行法第1條之3第4項前段定有明文。是聲請人
    如符合前述規定，即得於被繼承人之債權人請求清償債務之
    本案爭訟程序為抗辯，附此敘明。
四、依家事事件法第97條，非訟事件法第21第1項前段，裁定如
    主文。
五、如不服本裁定，應於裁定送達後10日內，以書狀向本院提出
    抗告狀，並繳納抗告費新臺幣1,000 元。　　
中　　華　　民　　國　　110 　年　　9 　　月　　29　　日
                  家事庭司法事務官